最　高　行　政　法　院　裁　定
　　　　　　　　　　　　　94年度裁字第01475號
抗　告　人　臺北市私立思恩幼稚.
代　表　人　甲○○
訴訟代理人　林賢宗律師
上列抗告人因與相對人臺北市政府教育局間有關人民團體事務事
件，對於中華民國92年9月10日臺北高等行政法院91年度訴字第
2108號裁定提起抗告，本院裁定如下︰
　　主  文
抗告駁回。
抗告訴訟費用由抗告人負擔。
　　理  由
一、本件抗告人於民國90年9月30日以（90）碧董字第002號函向
    相對人呈報其於90年8月3日召開之第8屆第5次董事會會議紀
    錄。經相對人以90年11月23日北市教四字第9028071200號函
    復抗告人並副知財團法人基督教中國佈道會（下稱中國佈道
    會）略以：「．．．二、查私立思恩幼稚園係臺北市聖道兒
    童之家所附設，聖道兒童之家業經法院判決確定隸屬財團法
    人基督教中國佈道會，貴董事會已為財團法人基督教中國佈
    道會之內部機構，依教育部82年1月6日臺國字第00635號函
    釋示略以：『財團法人附設幼稚園已設董事會者，無須另設
    』規定，所報召開第8屆第5次董事會議暨會議紀錄內容，自
    應恪遵法院之判決，請依程序陳報法人董事會核可後始得陳
    報本局辦理，附上開教育部函影本乙份。三、本案為符合上
    開規定，貴董事會須先依程序解散後，再由財團法人基督教
    中國佈道會依幼稚教育法施行細則第13條準用『私立學校法
    』第15條『董事會須有三分之一以上曾經研究教育，或從事
    同級或較高級較高工作，具有相當經驗者．．．』規定辦理
    幼稚園變更名稱事宜。四、本案第8屆第5次董事會議暨會議
    紀錄，本局不予核備，請依上開說明程序辦理完竣後，另案
    再報核，原送會議紀錄乙份檢還。．．．」抗告人不服，循
    序提起行政訴訟，求為判決撤銷訴願決定及原處分。命相對
    人就抗告人第8屆第5次董事會會議紀錄作成准予備查之處分
    。
二、原法院以：按「自然人、法人、中央及地方機關、非法人之
    團體，有當事人能力。」「原告之訴，有左列各款情形之一
    者，行政法院應以裁定駁回之。但其情形可以補正者，審判
    長應定期間先命補正：．．三、原告或相對人無當事人能力
    者．．．」行政訴訟法第22條、第107條第1項第3款分別定
    有明文。本件抗告人臺北市私立思恩幼稚園董事會係該幼稚
    園之意思決定機關，屬該幼稚園之內部單位，不得為權利義
    務之主體，無當事人能力，其提起本件訴訟，即屬於法不合
    。系爭相對人9028071200號函之受文者為抗告人臺北市私立
    思恩幼稚園董事會，抗告人雖為該函之相對人，惟查中國佈
    道會就臺北市○○○道兒童之家（下稱聖道兒童之家）由何
    人擔任院長及其依據權源乙事詢問臺北市政府社會局，經該
    局以89年11月20日北市社六字第8927794900號函復略以：「
    主旨：有關貴會函請本局賜告臺北市○○○道兒童之家目前
    院長究為何人及其依據權源乙案，復如說明，請查照。說明
    ：．．．二、依據貴會組織及捐助章程第13條：『董事會之
    任務如下：．．．(六)聘任各分支機構之負責人』，又查臺北
    市○○○道兒童之家組織章程（79年12月7日修正）第1條：
    『聖道兒童之家係基督教中國佈道會附屬之慈善事業．．．
    』第7條：『院長由中國佈道會聘任．．．』，足證中國佈
    道會有聘任臺北市○○○道兒童之家院長之權限（參照臺灣
    高等法院89年度抗字第1150號民事裁定）。三、為維持該兒
    童之家行政事務之合法運作，請儘速召開董事會研商修正臺
    北市○○○道兒童之家組織章程第3節（董事會）部分，並
    重行報局核准。四、貴會前聘甲○○女士為該兒童之家院長
    ，然已於87年6月30日任期屆滿不再續聘，目前未有合法之
    院長任職，致各項院務窒礙難行，為確保院童和員工之權益
    ，惠請貴會於文到2個月內依法規及前開組織及捐助章程提
    報正式聘任合法之負責人，並辦理院長職務之移交。五、有
    關該兒童之家所使用捐款捐物收據，請依內政部兒童局訂定
    之公私立兒童福利機關（構）接受各界捐助財物捐助事項規
    定書表格式製發，並應冠予機構全銜及由合法代表人核章；
    爾後，有關法人內部事務，對外行文均請以合法之代表人行
    之，合併敘明。」聖道兒童之家對上開函不服，循序訴經本
    院90年度訴字第3883號裁定，以「查原告（即聖道兒童之家
    ，下同）於41年即成立，原稱福幼園，嗣依序改稱聖道兒童
    之家、私立聖道育幼院、臺北市○○○道兒童之家，現改稱
    臺北市○○○道兒童之家，設址於臺北市○○○路6之2號，
    以收容孤兒、關懷孤兒為目的，現任董事長為章民強，惟迄
    未為法人之登記，此有立案證書影本可參。參加人（即中國
    佈道會，下同）於設立登記為財團法人前，即以基督教中國
    佈道會臺灣區辦事處之名義存在，嗣於53年10月30日經設立
    登記為財團法人臺灣省基督教中國佈道會，以創立教會傳佈
    基督福音為目的，嗣更名為財團法人基督教中國佈道會，以
    創立教會、傳佈基督福音、興辦孤兒院、教養貧困孤兒為其
    目的，此有法人登記證書影本可佐，是參加人之設立目的已
    包括原告之設立目的。觀諸臺北市○○○道育幼院75年間之
    立案證明書清楚載明創辦團體為：基督教中國佈道會；參以
    原告於79年12月7日修正之組織章程第1條更載明：『聖道兒
    童之家係基督教中國佈道會附屬之慈善事業，依中國佈道會
    組織章程第2條之規定設立，以收容並教育貧苦孤兒為宗旨
    』，此有該組織章程為憑；而參加人於74年6月17日所召開
    之董事臨時會，會中討論原告新建禮堂，是否變更起造人名
    義一事，原告之董事長章民強更建議在起造人名義上冠以『
    財團法人基督教中國佈道會』字樣，藉以表示隸屬關係，並
    非另外之獨立機構，並決議通過，有該次會議紀錄為證；而
    原告與參加人於53年設立登記為法人前之前身即『基督教中
    國佈道會臺灣區辦事處』，原皆為非法人團體，嗣於53年間
    參加人登記為財團法人，原告則仍未為法人之登記，沈保羅
    牧師之妻沈王從潔斯時既為原告之院長，亦同為參加人之董
    事長，而沈保羅亦為參加人之董事，此有董事名冊可參，復
    佐以53 年8月30日沈保羅牧師出具捐助證明書，載明以其名
    義購買之原告與參加人現所爭執之土地，確係參加人所有，
    不屬任何私人，足認於53年間，原告確有與參加人設立登記
    前之前身即『基督教中國佈道會臺灣區辦事處』之非法人團
    體合併，並以參加人為合併後之團體，而以參加人名義為財
    團法人登記之意。雖沈保羅牧師嗣於87年5月26日又出具證
    明書，表明前揭土地僅係信託於參加人名下云云，然此為原
    告與參加人發生紛爭後所製作，尚難據以否認於參加人設立
    登記之際，原告確有以己為參加人附屬機構之意。再者，在
    人事任命方面，依原告之組織章程（79年12月17日修正）第
    3條規定：聖道兒童之家董事會由中國佈道會延聘熱心人士
    組織之；第7條規定：院長由中國佈道會聘任，院內職工人
    員由院長聘雇之；董事及院長既為參加人所聘任，縱董事長
    係由董事所推任，難謂參加人對原告無人事任命權。參以參
    加人聘請王甲○○為聖道育幼院院長之72年至78年間聘任書
    影本，且聖道育幼院董事長徐亨因私務牽絆而向參加人當時
    之董事長孫栩仙請辭，章民強亦曾請辭奉還聘書，足見參加
    人對於原告有人事任命權。在行政事務方面，原告於73年7
    月27日、79年7月16日、84年3月20日所召開之董事會之會議
    紀錄中均載有『上級輔導員』一欄，尤以73年董事會會議紀
    錄中更清楚載明上級輔導員為孫栩仙，其即為斯時參加人之
    董事長，79年間任參加人之董事長之王其榮曾列席原告79年
    7月16 日董事會會議、84年間任參加人董事長之郭自厚亦列
    席原告84年3月20日董事會會議，而84年3月20日董事會之臨
    時議案中，所討論之事項即原告因舊大樓使用年限已久，屋
    頂嚴重漏水，以致影響孩子住宿生活，故懇請參加人董事與
    原告董事再舉行座談會，以研討舊大樓是否需整修或改建，
    並決議由時任相對人董事長之郭自厚協調時間，足證參加人
    有權參與原告之行政事務。綜上所述，原告既為參加人之附
    屬機構，原告之設立目的既為參加人之設立目的所含括，已
    無獨立存在之目的，其團體性亦因與『基督教中國佈道會臺
    灣區辦事處』合併，並以參加人為合併後之團體辦理設立登
    記為財團法人而消滅，縱其現仍有一定之名稱、事務所、營
    業所，並有一定之目的，然其事務所、營業所即為參加人登
    記之事務所、營業所現址，且又欠缺獨立存在目的，更難謂
    其有獨立之財產，自難認原告為具有當事人能力之非法人財
    團。此觀諸臺灣士林地方法院87年度重訴字第182號民事裁
    定、臺灣高等法院89年度抗字第1150號民事裁定亦同此見解
    。」為由，認該案原告聖道兒童之家既非自然人、法人、中
    央及地方機關、非法人團體，且為中國佈道會之分支機構，
    與中國佈道會之法人格為單一不可分割，無論是在民事訴訟
    或是在該件行政訴訟，聖道兒童之家均無當事人能力，乃駁
    回其訴，嗣並經聖道兒童之家撤回其在最高行政法院之上訴
    案而告全案確定。其後，臺北市政府社會局以91年10月9日
    北市社六字第09138301700號函同意中國佈道會申請所屬「
    臺北市○○○道兒童之家」正名為「財團法人基督教中國佈
    道會附屬臺北市○○○道兒童之家」及核發新立案證書，且
    聖道兒童之家已撤回上開正名事件之訴願，此有相對人92年
    8月27 日補充答辯(三)狀所附證物7及證物8為憑，從而，聖道
    兒童之家附屬於中國佈道會之事實，至堪認定。又查，中國
    佈道會於65年6月16日召開之董事會臨時會議討論提案二：
    「本會所屬之聖道育幼院，擬創辦附設思恩幼稚園，請討論
    案。」經決議准予創設，並報主管機關核備。嗣臺北市○○
    ○道育幼院（即聖道兒童之家之前身）院長王甲○○（即本
    件抗告人臺北市私立思恩幼稚園董事會代表人，現改名為甲
    ○○，下均稱甲○○），以「基督教中國佈道會臺北市○○
    ○道育幼院」院長名義行文並檢送以「臺北市○○○道育幼
    院附設思恩幼稚園」為名稱之呈報立案事項表、董事會組織
    規程及董事一覽表等資料，向相對人申請設立幼稚園。經相
    對人於65年12月9日、10日現場實際調查，作成「台北政府
    教育局督學室特別視導報告表」，該報告表說明欄記載：「
    一、聖道育幼院係基督教中國佈道會附設，前經陽明山管理
    局核准立案，61年陽明山改制又向本府社會局補辦立案手續
    在案．．六、綜合上述，該院．．．可作理想的幼兒教育場
    所，應可准其立案。」等語，相對人並以65年12月22日北市
    教三字第49693號函復聖道育幼院：「貴院申請附設私立思
    恩幼稚園，經核符合規定，准予立案。」上開各情，有相對
    人92年8月27日補充答辯(三)狀所附證物1、2、3、4、5在卷為
    證，足認臺北市私立思恩幼稚園係聖道兒童之家依中國佈道
    會董事會臨時會議決議所附設。而如前述，聖道兒童之家既
    附屬於中國佈道會，則聖道兒童之家附設之臺北市私立思恩
    幼稚園當即附屬於中國佈道會。聖道兒童之家為中國佈道會
    之分支機構，臺北市私立思恩幼稚園則為中國佈道會附屬分
    支機構聖道兒童之家附設之私立幼稚園，無論是聖道兒童之
    家或是臺北市私立思恩幼稚園，其與中國佈道會之法人格為
    單一不可分割，並非獨立存在，從而，抗告人於本件行政訴
    訟，並無當事人能力，其起訴顯不合法。況臺北市私立思恩
    幼稚園所隸屬之中國佈道會本其職權於91年6月5日第12屆第
    4次董事會決議解散臺北市私立思恩幼稚園董事會（相對人
    並以91 年8月9日北市教四字第09135998400號函同意中國佈
    道會變更所屬「臺北市私立思恩幼稚園」名稱為「財團法人
    基督教中國佈道會附設臺北市私立思恩幼稚園」，且將相對
    人原核發之90年9月27日北市教四字第9027226700號立案證
    書同時作廢），則臺北市私立思恩幼稚園董事會（即抗告人
    ）既經其隸屬之法人予以解散，自難謂其仍具有當事人能力
    。至抗告人主張相對人先前已有准予核備原告所報董事會會
    議紀錄之情形，幼稚園立案證書之記載未見與中國佈道會有
    何關連，中國佈道會章程在幼稚園創辦之初並無附設幼稚園
    之規定，且相對人引據之民刑事裁判係聖道兒童之家與中國
    佈道會間之訴訟而與抗告人無關等節，均不足以推翻本院依
    前揭事證所為「臺北市私立思恩幼稚園為中國佈道會附屬分
    支機構聖道兒童之家附設之私立幼稚園」之認定。而抗告人
    所提最高行政法院90年度判字第844號判決，係就臺北市政
    府社會局87年9月15日北市社五字第8724961100號函（即臺
    北市政府社會局就中國佈道會申請更名乙節，認該會與聖道
    兒童之家間之隸屬關係，因聖道兒童之家現正訴請法院裁定
    ，全案已進入訴訟階段，暫不受理）之爭議所為之判斷，核
    與本件爭議情形無關，自不影響本件裁定之結果等由，而依
    行政訴訟法第107條第1項第3款規定，裁定駁回抗告人之訴
    。
三、原裁定經核於法無違。抗告人雖陳明補正為「臺北市私立思
    恩幼稚園」，惟該幼稚園係中國佈道會附屬分支機構聖道兒
    童之家附設之私立幼稚園，非獨立團體，仍無當事人能力，
    尚難認其已補正。再查私立幼稚園之核准設立登記，僅主管
    教育機關對該幼稚園是否符合幼稚教育法之規定為審核，並
    未認定該幼稚園即屬行政訴訟法上之非法人團體；是否非法
    人團體，具當事人能力，仍應視個案情形決定，難以僅憑「
    臺北市私立思恩幼稚園」業經登記，即謂其具非法人團體資
    格，有當事人能力。所引本院90年度判字第844號判決，未
    經採為判例，無拘束本件之效力，且案情不同，難以援引。
    抗告人主張系爭幼稚園係甲○○創辦，非附屬中國佈道會等
    節，並無可採。原裁定並非根據中國佈道會之章程，認定系
    爭幼稚園由中國佈道會所設立，而係根據立案過程等資料認
    定係由中國佈道會附屬分支機構聖道兒童之家所附設，登記
    資料有否記載為中國佈道會或其附屬分支機構聖道兒童之家
    附設，均與其實際是否由中國佈道會附屬分支機構聖道兒童
    之家所附設之認定無影響。抗告人之抗告為無理由，應予駁
    回。
四、依行政訴訟法第104條、民事訴訟法第95條、第78條，裁定
    如主文。
中    華    民    國    94    年    7     月   28     日
                  第一庭審判長法  官　黃　綠　星
                              法  官  陳  秀  美
                              法  官　蔡　進　田
                              法  官　黃　璽　君
                              法  官　廖　宏　明
以  上  正  本  證  明  與  原  本  無  異
中    華    民    國    94    年    7    月    29     日
　　　　　　　　　　　　　　　書記官　邱　彰　德
